臺灣高等法院臺中分院刑事判決
111年度金上訴字第1005號
上  訴  人  臺灣彰化地方檢察署檢察官 
被      告  薛彥甯


指定辯護人  本院公設辯護人陳秋靜
上  訴  人  
即  被  告  李昕庭

                    
　　　　　　　　　　
義務辯護人  王冠婷律師
被      告  蔡桔鴻




            陳厚均



上二人共同
指定辯護人  本院公設辯護人陳秋靜  
被      告  詹子龍




選任辯護人  許宏達律師（法律扶助律師）
上列上訴人等因被告等加重詐欺等案件，不服臺灣○○地方法院11
0年度訴字第361號中華民國111年1月25日第一審判決（起訴案號
：臺灣○○地方檢察署108年度偵字第11481、11735、12671號、10
9年度偵字第40、1047、2441、7509號），提起上訴，本院判決
如下：
    主  文
上訴駁回。
    事  實
一、緣癸○○（LINE暱稱「小薛」）於民國108年10月間加入辛○○
    （通訊軟體暱稱「兄弟」、「Ten million」）、微信暱稱
    「小寶」、「小矮子」、「大寶」等人所組成之3 人以上，
    以實施詐術為手段，具持續性、牟利性之結構性詐欺集團犯
    罪組織（下稱本案詐欺集團，無證據證明成員中有未滿18歲
    之人），擔任至便利商店領取內有人頭帳戶金融機構存摺及
    提款卡等物包裹之「收簿手」，約定每領取1件包裹可獲取
    新臺幣（下同）500元報酬，其並於同年月21日前某日招募
    友人壬○○擔任「收簿手」，壬○○則再要約有參與犯罪組織、
    加重詐欺及洗錢不確定故意之○○甲○○共同從事上開收取包裹
    工作（甲○○、癸○○、壬○○、辛○○等人犯參與犯罪組織罪部分
    ，均另案判處罪刑確定）。
二、甲○○於參與本案詐欺集團期間，與癸○○、辛○○及暱稱「小寶
    」、「矮子」、「大寶」等本案詐欺集團成員共同意圖為自
    己不法所有，基於加重詐欺取財、隱匿詐欺犯罪所得去向之
    洗錢犯意聯絡，先由本案詐欺集團不詳成員於108年10月23
    日後某時，以LINE訊息與丙○○聯絡，佯稱借貸要提供金融卡
    云云，以騙取丙○○如附表一所示金融卡，致丙○○陷於錯誤，
    於108年10月24日15時02分許，在南投縣○○鎮之統一超商惠
    德門市，以包裹方式寄送金融卡至指定之○○縣○○市○○路000
    號統一超商龍邸門市，辛○○、「小寶」再指示癸○○、甲○○前
    往領取。甲○○遂搭乘癸○○駕駛之車牌號碼000-0000號自用小
    客車（車主為不知情之癸○○○○○○○）自○○○南下，並由甲○○於
    108年10月27日14時56分許出面至上開門市領取上開包裹，
    其等並再將該包裹轉寄予本案詐欺集團不詳成員。本案詐欺
    集團不詳成員取得丙○○附表一所示金融卡後，於108年10月2
    8日前某時，撥打LINE電話予丁○○，假冒為丁○○友人，佯稱
    ：急需周轉云云，致丁○○陷於錯誤，於108年10月28日10時3
    分許，以無摺存款方式將20萬元存至丙○○附表二編號1所示
    郵局帳戶內，旋遭提領一空。嗣丁○○發覺受騙報警處理，始
    循線查悉上情（辛○○此部分所涉加重詐欺等犯行，業經原審
    判處罪刑確定；癸○○此部分所涉加重詐欺等犯行，僅就量刑
    提起上訴，本院另行判決)。
三、案經南投縣政府警察局報告臺灣○○地方檢察署檢察官偵查起
    訴。
    理  由
壹、被告於第二審經合法傳喚，無正當之理由不到庭者，得不待
    其陳述，逕行判決，刑事訴訟法第371 條定有明文。被告癸○○、壬○○經本院合法傳喚，有本院送達證書、公示送達公告
    、證書、臺灣高等法院被告全國通緝紀錄表、前案案件異動
    查證作（本院卷二第7、29-33、41—46之1、105、109、121-
    124頁）在卷可稽， 被告癸○○、壬○○無正當理由，於111年1
    0月25日審判期日均未到庭，本院自得不待其陳述，逕行判
    決。至被告壬○○雖於同日寄送陳報狀提出○○○立聯合醫院乙
    種診斷證明書，表示其身體不適未到庭等語（本院卷二第17
    9-181頁)，惟衡之上開診斷證明書僅記載被告壬○○於111年1
    0月25日因支氣管炎至該院胸腔內科求診，顯示其並無因病
    情急迫而需緊急就醫無法到庭之情事，是被告壬○○於本案辯
    論終結後提出之上開診斷證明書，不足據為被告不到庭之正
    當理由。況參以被告壬○○於111年10月18日即遭發佈通緝（
    本院卷二第105頁)，有逃匿事實，其提出上開診斷證明書，
    顯有拒絕開庭延滯訴訟之目的，併予敘明。
貳、有罪部分（即甲○○有罪部分)
一、證據能力：以下所引用具傳聞性質之證據資料，檢察官、上
    訴人即被告甲○○(下稱被告甲○○)及辯護人於本院準備程序均
    表示同意有證據能力（本院卷一第345-350頁）。又本案所
    引用之非供述證據，檢察官、被告甲○○及辯護人均未表示無
    證據能力，依法均可作為認定犯罪事實之證據。
二、認定犯罪事實所憑之證據及理由
    訊據被告甲○○固坦承有於上開時、地，搭乘同案被告癸○○車
    子前往○○領取包裹之行為，惟矢口否認有何上開共同加重詐
    欺、洗錢等犯行，辯稱：我是幫忙而已，是癸○○介紹的，一
    開始癸○○叫我幫忙顧車，後來癸○○忙著接電話，當時車上沒
    有別人，才請我幫忙下車領包裹，沒有代價，這樣顧車情況
    有2、3次，領包裹大概有3次等語。經查：
  ㈠同案被告癸○○（LINE暱稱「小薛」）於108年10月間某日起，
    受僱於同案被告辛○○（暱稱為「兄弟」、「Ten million」
    ）、暱稱「小寶」、「矮子」、「大寶」等人，從事至便利
    商店領取包裹工作，約定每領取1件包裹，可獲取500元報酬
    ，其並介紹同案被告壬○○予辛○○，與之擔任同樣之收取包裹
    工作；癸○○、壬○○從事上開領取包裹工作後，均加入成員有
    辛○○、「小寶」、「矮子」、「大寶」等人之「有錢大家賺
    」Line群組，壬○○並有要約其○○即被告甲○○一起領取包裹；
    另被害人丙○○因遭本案詐欺集團不詳成員以犯罪事實所示
    方式施用詐術，因而陷於錯誤，於108年10月24日15時02分
    許，在南投縣○○鎮之統一超商惠德門市，以包裹方式寄送金
    融卡至指定之○○縣○○市○○路000號統一超商龍邸門市後，癸○○即依辛○○、暱稱「小寶」等人指示，搭載被告甲○○前往上
    開便利商店，並由被告甲○○於108年10月27日14時56分許出
    面領取內含上開金融卡之包裹，癸○○再依指示將領取之包裹
    轉寄。嗣被害人丁○○遭本案詐欺集團不詳成員以犯罪事實
    所示方式施用詐術，因而陷於錯誤，以無摺存款方式將20萬
    元存至丙○○附表二編號1所示郵局帳戶內，並遭提領等事實
    ，均經被告甲○○供承或不爭執在卷，核與證人即同案被告辛○○、癸○○此部分於原審證述之情節相符，並經證人即被害人
    丙○○、丁○○於警詢證述其等受騙之經過明確（偵18272號卷
    第41-45頁；偵7509號卷第133-135頁；偵7509號卷第137-13
    9頁），且有車牌號碼000-0000號車輛詳細資料報表（偵114
    81號卷第73頁）、臺灣臺中地方檢察署檢察官109年度偵字
    第18759號不起訴處分書（帳戶提供者即被害人丙○○獲不起
    訴處分，偵7509號卷第269-272頁）、被告甲○○108年10月27
    日至統一超商龍邸門市領包裹及所搭乘車輛之現場監視器翻
    拍照片、交貨便代碼資料、被害人丙○○郵局帳戶之客戶歷史
    交易清單、郵政存簿儲金無摺存款存款單（偵7509號卷第55
    -57、145、147、149頁）、辛○○手機門號0000000000之通訊
    軟體LINE暱稱（Million Dollars)及ID擷圖、辛○○手機通訊
    軟體WechatB暱稱(Ten Million Dolars)及ID截圖照片、「
    有錢大家賺」廣告內容截圖、辛○○手機通訊軟體與暱稱「逆
    流而上－矮子」之部分對話截圖（偵12671號卷第103、109、
    115-116、119頁）、癸○○0000000000通訊軟體Wechat於108
    年10月27日與上手暱稱「小寶」對話內容截圖（偵2441號卷
    一第83-90頁）、癸○○（暱稱小薛）與暱稱Ten Million(即
    被告辛○○)LINE對話記錄（他2890號卷第43-97頁）在卷可佐
    ，此部分事實可以認定。
  ㈡被告甲○○雖以前詞為辯，惟查：
  ⒈被告甲○○知悉所領取包裹內為帳戶存摺、提款卡之認定：
  ①證人即同案被告辛○○於原審證稱：上頭叫我在網路上PO廣告
    ，內容是去超商門市領包裹，領1個包裹就是500元，還會補
    貼領包裹的錢、寄包裹的錢還有車馬費。上頭說包裹內是臺
    灣人去大陸開的銀行帳戶，寄回來臺灣會寄到超商門市，請
    人去領然後再寄到臺中，我也有跟癸○○他們這樣講，癸○○他
    們也有寄到臺中的空軍1號；完全沒有騙癸○○或者是壬○○說
    包裹裡面是貴重物品包包、首飾。癸○○問我好幾次，第一次
    的時候就有跟他們講大陸車，而且他們有加到上頭的微信，
    可以直接跟上頭對話，有叫他們問，並說你們確定OK的話，
    你們再做，他們都有去問，但他們也有繼續做，我完全沒必
    要騙他們等語（原審卷一第684、686-687頁）；於另案即臺
    灣臺中地方法院109年度原金訴字第7號等案件109年11月5日
    審理時亦證稱：癸○○有跟我詢問好幾次包裹的內容物，我按
    照上手跟我講的，跟癸○○講說這是臺灣人到大陸去開的帳戶
    即「大陸車」，然後再寄回來臺灣，並沒有騙他裡面的東西
    是貴重物品、包包、首飾；還有跟癸○○講不確定的話再問，
    因上手都是直接透過微信指揮他們，他們可以跟上手對話，
    癸○○做了1、2天，跟我講要介紹一位很要好的朋友，就是壬○○，我有跟我的上手講。我跟癸○○沒有過節或是恩怨，就只
    是網友，沒有見過面的網友等語（臺中地院原金訴字卷五影
    卷第98-120頁）。前後均證稱其有告知癸○○所領取包裹之內
    容物係金融機構帳戶、提款卡等物，並未告知其內係精品、
    包包等情明確。復參諸卷附癸○○（暱稱：「小薛」）與辛○○
    (暱稱：「Ten million 」）間LINE對話紀錄，辛○○於癸○○1
    08年10月21日介紹壬○○加入後，曾向癸○○表示：「你朋友也
    是做同樣的工作，但是你要跟你朋友說眼色要好反應要快，
    不要多講話，路上不要標新立異引起注意，斯文一點、開他
    的車領他的包裹就好，他一樣臺中領包裹的」等語（即「對
    話14」，他2890號卷第53頁），另於同年月22日，因癸○○一
    再詢問領包裹之地點為何後，向之表示：「我跟你說模式好
    了，你不要一直傳，我一點半之前要排完六間公司，你就是
    早上在時間內在台北市區，就會有人跟你聯絡，就是今天的
    模式，你聽懂嗎？」「這樣是防止你被跟以及被監聽，你聽
    懂嗎？」等語（即「對話39」、「對話40」，他2890號卷第
    67頁)，以及辛○○於同日向被告癸○○傳送：「包裹不要在晚
    上」「易出事」等語，在在顯示辛○○曾多次向癸○○告知其等
    所從事之領包裹工作，是具有遭查緝風險之工作，是證人辛○○上開證述內容，核與前揭LINE對話內容呈現之客觀情狀相
    符符，自屬可信，足認癸○○對於包裹內是存摺、提款卡等物
    ，知之甚明。
  ②又本案係癸○○介紹同案被告壬○○從事收取內有存摺、提款卡
    包裹工作，壬○○再找被告甲○○一起領取包裹乙情，除據被告
    甲○○供承：108年10月20日晚上20時許，癸○○來找我們（指
    被告甲○○、壬○○），聊天過程中癸○○告訴我們他剛去幫忙領
    取包裹，有賺到錢，就問壬○○要不要一起做，然後又說因為
    我跟壬○○住一起，如果壬○○出門領包裹我自己在家也很奇怪
    ，乾脆要我跟他們一起出門領包裹等語在卷（偵7509號卷第
    69頁），並經證人癸○○於警詢、原審，證人壬○○於警詢、偵
    查，證人辛○○於原審證述甚明（偵7509號卷第37頁；偵1148
    1號卷第138頁；原審卷一第631、654頁；偵11735號卷第121
    、123-125頁、第187-189頁；偵7509號卷第103、107頁；原
    審卷一第685-686頁），且有上開癸○○與辛○○間對話內容可
    參（癸○○於108年10月21日向辛○○表示「我朋友明天也想要
    做，我要給你什麼東西？他明天也想要做」「如果可以的話
    我都跟他做長期的，長期的」等語，並於同日依指示傳送壬○○身分證正反面影本予辛○○，即「對話5、6」，他2890號卷
    第87-89頁），此部分事實亦可認定。再辛○○於癸○○介紹朋
    友加入後，曾要求癸○○提醒：「你朋友也是做同樣的工作，
    但是你要跟你朋友說眼色要好反應要快，不要多講話，路上
    不要標新立異引起注意，斯文一點」等語，業如前述，而癸○○於另案本院110金上訴字第143號等案件審理時供陳：（問
    ：你有無告訴壬○○講老闆叮嚀的話？）我好像有，但當時有
    沒有講過，我不能夠確認一定有講，但好像有講等語（上開
    本院143號卷二影卷第253頁)。衡之壬○○於本院上開案件證
    稱其與癸○○為認識10年之朋友等語(上開影卷第260頁)，並
    陳稱其正職工作亦是由癸○○介紹，另被告甲○○供稱：癸○○是
    朋友，已與癸○○認識4、5年等語（他2890號卷第23頁、偵11
    481號卷第142頁），顯示癸○○與被告甲○○，顯示癸○○與壬○○
    、被告甲○○均具一定之交情。而癸○○既已自辛○○處獲知包裹
    之內容物為存摺、提款卡，且知悉此收取包裹工作需承擔遭
    查緝之高度風險，衡情對於其招募而來之友人壬○○、及被告
    甲○○，豈可能刻意隱暪，騙稱其內是精品、包包等物，而降
    低其等警覺性，使其等處於高風險中而不自知。是衡之常情
    ，癸○○應有將包裹之內容物，以及行為之風險性均告知壬○○
    ，癸○○上開所稱其好像有講行為風險等語，應係不願在壬○○
    、被告甲○○前為不利於其等陳述所致，而壬○○知悉其情，以
    被告甲○○當時為壬○○之同居○○（此分據被告甲○○及壬○○陳述
    明確，偵11481號卷第100頁；偵11735號卷第121頁），亦無
    不告知被告甲○○有關此項工作詳細內容之理，是被告甲○○辯
    稱其不知包裹內容物為金融帳戶資料云云，悖乎事理常情，
    並無可採。被告甲○○上訴以同案被告辛○○表示其並不認識被
    告甲○○，其無從獲悉本案行相關事實，亦顯無可採。
　⒉衡之被告甲○○於警詢供稱：癸○○跟壬○○領取一個包裹可賺取5
    00元，但我的部分則是由癸○○從他自己的薪水撥一些給我；
    我大約是從108年10月21日開始至10月底從事領取包裹工作
    ，實際工作天數約1個禮拜等語（偵7509號卷第71頁），及
    證人壬○○證述：癸○○有給我○○○甲○○2000元等語屬實（偵114
    81號卷第142頁），可知被告甲○○係受癸○○或壬○○指示領取
    包裹，報酬則由癸○○給付，可見被告甲○○遠自○○○至○○地區
    領取包裹，絕非單純順手代勞之舉，所辯純粹因癸○○接電話
    ，始順手幫忙領取包裹云云，顯屬卸責之詞，並不可採。
　⒊再依被告甲○○供稱：我男朋友壬○○手機裡面有個line暱 稱「
    兄弟」跟微信暱稱「小寶」、「小矮子」，要領取包裹的前
    一天會由「兄弟」先分配好要去哪個縣市，然後再由「小寶
    」或 「小矮子」把要領取的超商門市、收件人資料等傳給
    壬○○；（問：你領取包裹之後如何交付？）領取包裹後，「
    小寶」或「小矮子」會叫我們把包裹再以「空軍一號」寄出
    去（寄到哪裡不知道），也曾經叫我們把包裹放到賣場的置
    物櫃内等語(偵7509號卷第69、71頁)。可知被告甲○○居住在
    ○○○，竟與癸○○特地自○○○南下至○○之便利商店領取如附表一
    所示包裹，領取後又以空軍一號轉寄予不詳之人，則被告甲○○、癸○○特意駕車南下前往不同地區便利商店領取包裹，又
    以迂迴、輾轉方式寄至不詳地點，顯係以異於常情之方式交
    出所領取之包裹，辛○○等人指示以上開方式收取包裹並再轉
    寄、轉交，已悖乎一般事理常情，豈可能對所領取之包裹係
    屬違法乙情，毫無懷疑。
  ㈢近年來詐欺取財犯罪類型層出不窮，詐欺集團為逃避查緝，
    往往發展成由集團首腦在遠端、甚至遠在國外進行操控，由
    集團成員分層、分工，相互彼此利用，藉以遂行詐欺取財之
    犯罪模式，而依被害人丁○○所述受騙情節，本案詐欺集團係
    以電話向被害人施詐，致其陷於錯誤將款項匯至詐欺集團所
    掌控之人頭帳戶，再由負責提領贓款之車手人員持提款卡提
    領詐欺所得款項，乃屬常見之詐欺集團犯罪手法；另被害人
    丙○○則係遭本案詐欺集團成員以辦理貸款等詐術詐欺，致其
    受騙將如附表一所示金融卡以超商店到店寄貨方式郵寄，詐
    欺集團成員並利用人頭帳戶提款卡提款無須辨認身分之便，
    作為不法犯罪所得之金流斷點，以掩飾或隱匿詐欺被害人之
    犯罪所得之去向，此等犯罪模式迭經媒體廣為披載、報導，
    誠為具有一般社會生活知識之人所能知悉之事。衡以被告甲○○於本案發生時已年滿19歲，自述具高職肄業之教育程度，
    且觀諸其於審理時之應答及舉止核屬正常，係具一定智識能
    力及社會經驗之人，其對於事物之理解、判斷要無異於常人
    之處，就上情亦難諉為不知。再者，被告甲○○之上揭工作內
    容僅為領取、轉寄包裹，即可獲得與所付出勞力顯不相當之
    報酬，以及前述辛○○等人之指示有諸多可疑違常之形跡，極
    可能涉及不法，均瞭然於心，況依當前社會合法提供包裹、
    文件寄送服務業者眾多，其服務項目不僅快速、多元，收費
    亦屬實惠、制度嚴謹，據以保障寄、收件雙方當事人之權益
    ，且該等業者或提供前往指定收件之服務，或與遍佈大街小
    巷之便利商店存有合作關係，而利於一般大眾使用，茍非所
    欲領取之物品涉及不法，且寄件或收件之一方有意隱瞞身分
    及相關識別資料以規避稽查，衡情應無另以相當報酬刻意委
    請專人領取包裹之必要，此種方式已明顯違反交易常理，是
    被告甲○○主觀上當已預見上手乃從事非法活動，始會刻意另
    以高額費用委請其等代為領送包裹。是其顯已預見所為係詐
    欺集團為遂行詐欺犯行分工之一環，意在規避查緝，並藉此
    製造金流之斷點，以掩飾或隱匿詐欺被害人之犯罪所得，當
    屬不法行為，然其卻因貪圖報酬而仍為之，復依被告當時認
    知，本案參與上開犯行之人至少有同案被告辛○○、癸○○、「
    小寶」等人，堪認被告甲○○主觀上確有三人以上共同詐欺取
    財，以及隱匿詐欺犯罪所得來源及去向之故意。
  ㈣共同實行犯罪行為之人，在共同意思範圍以內，各自分擔犯
　  罪行為之一部，彼此協力、相互補充以達其犯罪之目的者，
    即應對於全部所發生之結果，共同負責，故不以實際參與犯
    罪構成要件行為或參與每一階段之犯罪行為為必要。又共同
    正犯之意思聯絡，原不以數人間直接發生者為限，即有間接
    之聯絡者，亦包括在內（最高法院107年度台上字第4444號
    刑事判決意旨參照）。依前揭各項事證及說明，本案詐欺集
    團於詐欺犯行之分工上極為精細，分別有蒐集、詐欺人頭帳
    戶之人、取簿人員、實施詐術之機房人員、提款之車手人員
    等各分層成員，以遂行本件犯行而牟取不法所得，集團成員
    間固未必彼此有所認識或清楚知悉他人所分擔之犯罪分工內
    容，然此一間接聯絡犯罪之態樣，正係具備一定規模犯罪所
    衍生之細密分工模式，參與犯罪者透過相互利用彼此之犯罪
    角色分工，而形成一個共同犯罪之整體以利犯罪牟財。而被
    告甲○○既對參與詐欺集團而遂行本案詐欺犯行具有故意，已
    如前述，堪認其對集團成員彼此間可能係透過分工合作、互
    相支援以完成詐欺取財之犯罪行為一節當有所預見，其既以
    自己共同犯罪之意思，相互支援及分工合作，以達上揭犯罪
    之目的，自應就所參與犯罪之全部犯罪結果共同負責，而應
    論以共同正犯。至被告甲○○縱使未與其他負責實施詐騙之集
    團成員謀面或聯繫，亦未明確知悉集團內負責其他層級分工
    之其他成員身分及所在，彼此互不認識，亦不過係詐欺集團
    細密分工模式下之當然結果，無礙其為本案共同正犯之認定
    。
　㈤綜上所述，被告甲○○上開所辯，無非卸責之詞，不足採信，
    本件事證已經明確，被告甲○○上開犯行，均堪認定，應依法
    論科。
三、論罪之理由
  ㈠洗錢防制法第15條之特殊洗錢罪，係在無法證明前置犯罪之
    特定不法所得，而未能依洗錢防制法第14條之一般洗錢罪論
    處時，始予適用。倘能證明人頭帳戶內之資金係前置之特定
    犯罪所得（如：詐欺、加重詐欺等），即應逕以一般洗錢罪
    論處，自無適用特殊洗錢罪之餘地。又過往實務見解，雖認
    行為人對犯特定犯罪所得之財物或利益作直接使用或消費之
    處分行為，或僅將自己犯罪所得財物交予其他共同正犯，屬
    犯罪後處分贓物之行為，非本條例規範之洗錢行為，惟依修
    正後洗錢防制法規定，倘行為人意圖掩飾或隱匿特定犯罪所
    得來源，而將特定犯罪所得直接消費處分，甚或交予其他共
    同正犯，或由共同正犯以虛假交易外觀掩飾不法金流移動，
    即難認單純犯罪後處分贓物之行為，應仍構成洗錢防制法第
    2 條第1 或2 款之洗錢行為，尚難單純以不罰之犯罪後處分
    贓物行為視之（最高法院108 年度台上字第1744號、109 年
    度台上字第436號刑事判決意旨參照）。本案詐欺集團不詳
    人員，使被害人丙○○將如附表一所示金融卡寄出後，依其等
    之犯罪計畫，係由被告甲○○、同案被告癸○○等取簿手領取上
    開帳戶資料後轉交上手使用，進而使被害人丁○○將款項匯入
    該集團掌控上開帳戶，由車手提款後轉交上手，係著手以上
    開方式隱匿其等詐欺所得去向，所為切斷詐欺犯罪所得與當
    初犯罪行為之關聯性，隱匿犯罪行為或犯罪所得不法來源或
    本質，使偵查機關無法藉由犯罪所得之流向追查犯罪者，揆
    諸前開說明，此部分所為核與洗錢防制法第14條第1 項之一
    般洗錢罪要件相合。
　㈡核被告甲○○所為，就被害人丙○○（騙取帳戶金融卡）部分，
    係犯刑法第339 條之4 第1 項第2 款之三人以上共同犯詐欺
    取財罪，就被害人丁○○（騙取金錢）部分，係犯刑法第339 
    條之4 第1 項第2 款之三人以上共同犯詐欺取財罪及洗錢防
    制法第14條第1 項之一般洗錢罪。公訴意旨雖認被告甲○○係
    涉犯洗錢防制法第15條第1項第2款之洗錢罪嫌等語，惟被告
    甲○○係依指示領取由本案詐欺集團向被害人丙○○詐取所得之
    帳戶金融卡包裹，該人頭帳戶內則有被害人丁○○遭詐取款項
    ，屬有前置詐欺犯罪之洗錢行為，且上開犯罪已遂行隱匿犯
    罪所得目的，應構成一般洗錢罪，上開公訴意旨容有誤會，
    並據檢察官於原審110年12月28日審理時，當庭更正起訴法
    條為第14條第1 項之一般洗錢罪（原審卷二第345頁），毋
    庸變更起訴法條。
　㈢被告甲○○與同案被告辛○○、癸○○等參與上開犯行之本案詐欺
    集團不詳成員、車手間，具有相互利用之共同犯意，各自分
    擔部分犯罪行為，就所犯上開加重詐欺、洗錢等犯行，均有
    犯意聯絡與行為分擔，為共同正犯。
　㈣被告甲○○就被害人人丁○○（騙取金錢）部分所犯三人以上共
    同詐欺取財罪、一般洗錢罪，有部分合致，且犯罪目的單一
    ，為想像競合犯，依刑法第55條規定，應從一重論以三人以
    上共同詐欺取財罪。
　㈤詐欺取財罪，係為保護個人之財產法益而設，行為人罪數之
    計算，應依遭詐騙之被害人人數計算。被告甲○○所犯上開2
    罪，被害人不同，犯意各別，行為互殊，應分論併罰。
四、本院之判斷
　　原審以被告甲○○犯如其附表甲編號2「主文欄」所示之三人
    以上共同詐欺取財罪2罪（第2罪想像競合犯一般洗錢罪）事
    證明確，適用相關規定，並敘明其量刑（含定應執行刑）、
    不予沒收、追徵之理由（原審判決第17-19頁) 。經核其認
    事用法並無違誤，量刑亦屬妥適。被告甲○○上訴猶以前詞否
    認犯罪，並無理由，業如前述。又原審判決已注意刑法第57
    條各款規定之適用，就其量刑詳為審酌並敘明理由，既未逾
    越法定刑度，復未濫用自由裁量之權限，所為量刑、定應執
    行刑核無不當或違法，且無輕重失衡之情形，不得遽指為違
    法、不當。且原審就被告甲○○所犯法定本刑最輕為有期徒刑
    1年之加重詐欺罪，業依各該犯行罪質內涵、被害人受騙財
    物、金額及犯後態度等情，各量處有期刑1年5月、1年6月，
    且於上開宣告刑度最長為有期徒刑1年6月，合併刑期為2年1
    1月之外部性界限內，定應執行有期徒刑1年7月，核屬低度
    之宣告刑、定應執行刑，並無過重之情，被告甲○○上訴請求
    從輕量刑，亦無理由，應予駁回。
參、無罪部分
一、公訴意旨略以：被告辛○○、癸○○、壬○○、甲○○、庚○○及所屬
    本案詐欺集團不詳成員，推由不詳詐欺集團成員先以借貸要
    先提供帳戶之方式，騙取被害人乙○○如附表二編號1至4所示
    帳戶存簿及金融卡，待被害人乙○○以包裹方式寄送帳簿及金
    融卡至指定之○○縣○○市○○路000號統一超商東方門市後，被
    告辛○○、「小寶」等人再指示被告癸○○、庚○○、壬○○及甲○○
    前往領取。嗣被告甲○○於搭乘被告庚○○駕駛之上開車牌號碼
    000-0000號自用小客車，於108年10月30日中午12時許前往
    該便利超商領取前開包裹時，當場為獲報到場之警員逮捕（
    被告癸○○、壬○○、庚○○伺機逃離現場），並扣得如附表二編
    號1至4所示之物，被告辛○○、癸○○、壬○○、甲○○、庚○○即以
    此方式意圖使「小寶」等人所屬之詐欺集團掩飾及隱匿特定
    犯罪所得來源，並使他人逃避刑事追訴而移轉特定犯罪所得
    ，並收受及持有、使用他人之特定犯罪所得。因認被告辛○○
    、癸○○、甲○○、庚○○、壬○○（下合稱被告辛○○等5人）此部
    分涉犯洗錢防制法第14條第2項之洗錢未遂、刑法第339 條
    之4 第1 項第2 款之三人以上共同犯詐欺取財罪嫌等語（起
    訴書原記載係涉犯洗錢防制法第15條第1項第2款罪嫌，惟原
    審檢察官於110年12月28日審理時當庭更正起訴法條如上，
    原審卷二第342頁；又起訴書雖未記載被告辛○○等5人涉有上
    開加重詐欺罪嫌，然起訴書犯罪事實欄已載明被告辛○○等5
    人為詐欺集團成員，先以借貸要先提供帳戶之方式「騙取」
    被害人乙○○之帳戶存簿及金融卡等物，此部分亦屬起訴範圍
    )。
二、按犯罪事實應依證據認定之，無證據不得認定犯罪事實，刑
    事訴訟法第154條第2項定有明文。復按認定不利於被告之事
    實，須依積極證據，茍積極證據不足為不利於被告事實之認
    定時，即應為有利於被告之認定；又事實之認定，應憑證據
    ，如未能發現相當證據，或證據不足以證明，自不能以推測
    或擬制之方法，以為裁判基礎；再者認定犯罪事實所憑之證
    據，雖不以直接證據為限，間接證據亦包括在內，然而無論
    直接或間接證據，其為訴訟上之證明，須於通常一般之人均
    不致有所懷疑，而得確信其為真實之程度者，始得據為有罪
    之認定，倘其證明尚未達到此一程度，而有合理之懷疑存在
    時，事實審法院復已就其心證上理由予以闡述，敘明其如何
    無從為有罪之確信，因而為無罪之判決，尚不得任意指為違
    法。
三、公訴意旨認被告辛○○等5人上開行為涉犯洗錢未遂等罪嫌，
    主要係以被害人乙○○警詢指訴、臺灣南投地方檢察署檢察官
    109年度少連偵字第27號不起訴處分書（該不起訴處分書係
    以被害人乙○○為被告）、搜索扣押筆錄、扣押物品目錄表、
    贓物認領保管單、現場監視器翻拍照片等為其主要之論據。
    訊據除被告辛○○否認有指示癸○○等人前往領取包裹外，被告
    癸○○、壬○○、甲○○、庚○○坦承有於上開時間前往統一超商東
    方門市，並由甲○○下車領取包裹，並遭當場查獲等事實，惟
    均否認有何上開犯行。
四、經查：
  ㈠被告癸○○、甲○○、庚○○、壬○○有於上開時間，至前述統一超
    商東方門市，由被告甲○○出面領取乙○○依LINE暱稱「金融規
    劃輕鬆貸$」指示寄送，內有如附表二編號1至4所示存摺、
    提款卡之包裹，為警當場查獲扣得上開物品等事實，均經被
    告癸○○、甲○○、庚○○、壬○○供承或不爭執在卷，並經證人乙○○於警詢時證述明確（偵11481號卷第25-26頁），且有搜索
    扣押筆錄、扣押物品目錄表、贓物認領保管單、現場監視器
    翻拍照片在卷可佐，此部分事實可以認定。
　㈡證人乙○○於警詢雖證稱：108年10月21日19時33分，LINE暱稱
    ：「金融規劃輕鬆貸$」加我好友並私密我，問需不需要借
    貸，我剛好有需求便答應他，我說需要借貸新台幣5萬元，
    他便索取我的存薄跟金融卡，向我稱金主需要審核我的存簿
    ，之後我要還款直接存入提供存薄即可，他們可以直接領，
    我不疑有他，依照LINE指示，於108年10月26日17時20分，
    在南投縣○○鎮○○路000號(7-11合廣門市），以店到店寄貨方
    式，將我的金融卡2張寄出等語，雖意指其係受騙交付。惟
    銀行帳號之申請甚為簡易方便，如係基於正當用途而有使用
    銀行帳號之必要，通常以自己之名義申請辦理即可，實無向
    他人借用存摺、金融卡之必要。而存摺、金融卡及密碼事關
    個人財產權益之保障，其專有性甚高，一般人均有妥為保管
    及防止他人任意使用之認識，縱偶有特殊情況需交付他人使
    用，亦必深入瞭解用途及合法性，始予提供，且該等專有物
    品如落入不明人士手中，而未加以闡明正常用途，極易被利
    用為與財產有關之犯罪工具，而具有犯罪意圖者徵求他人提
    供帳戶，客觀上應已預見其目的係供為某筆資金之存入，後
    再行領出之用，且係有隱瞞其該筆資金之存入及提領過程及
    避免行為人身分曝光之用意，常人就此本於一般認知能力即
    可瞭解，報章媒體復一再披露詐欺集團為規避查緝，而使用
    他人帳戶以遂行詐欺之不法犯罪態樣，證人乙○○為智慮健全
    、有社會經驗之成年人，對此自難諉為不知。況證人乙○○前
    於106年間已因提供帳戶涉犯幫助詐欺取財罪，經法院判處
    有期徒刑5月確定在案，有臺灣南投地方法院106年度投簡字
    第342號刑事簡易判決在卷可參（原審卷二第27-32頁），且
    其於本案與對方通訊時，曾提及：抱歉要先中止了，不小心
    被○○發現，不讓我借款；她就問為何要存摺和卡片，且說我
    被騙一次，浪費被判5個月時間還不怕，說真的我不知道怎
    回應她等語（偵11481號卷第60頁），於原審復具結證稱：
    我有懷疑對方可能要拿我的帳戶去作人頭帳戶使用；但我當
    時想要湊錢，沒有想那麼多；我在與對方通話中，提到○○提
    醒我之前有被判刑云云，是我自己編的，○○根本不知道，我
    的用意是想藉此能借多少就借多少等語（原審卷二第248、2
    52-253頁），足認證人乙○○於提供附表二帳戶資料時，已經
    預見上開帳戶可能會被作為不法使用，卻基於個人目的仍予
    寄交，並非因陷於錯誤而交付附表二帳戶資料，原審檢察官
    亦於交互詰問證人乙○○後，同此認定（原審卷二第342頁）
    ，是乙○○於警詢供稱係遭詐騙，顯不足採。本案衡之被告辛○○等5人並未實際實施詐欺犯罪構成要件行為，其等雖為收
    簿手，然收取之帳戶資料，亦可能包含明知其情而出售金融
    帳戶者（即詐欺集團未實施詐術，透過交易取得人頭帳戶之
    情形），而證人乙○○並非詐欺取財犯罪之被害人，既如前述
    ，則本案被告辛○○等5人縱有前往收取乙○○金融帳戶存摺、
    金融卡行為，仍無論以被告辛○○5人加重詐欺取財罪之餘地
    。
　㈢參酌洗錢防制法第3條、第4條第2 項之立法說明：「洗錢犯
    罪之處罰，其有關前置犯罪之聯結，並非洗錢犯罪之成立要
    件，僅係對於違法、不合理之金流流動起訴洗錢犯罪，作『
    不法原因之聯結』」「洗錢犯罪以特定犯罪為前置要件，主
    要著眼於對不法金流軌跡之追查，合理建構其追訴基礎，與
    前置之特定犯罪成立與否，或是否有罪判決無關。」等旨，
    可見同法第14條第1 項之一般洗錢罪，與前置犯罪係不同構
    成要件之犯罪行為，前置犯罪行為係洗錢犯罪行為之「不法
    原因聯結」。而一般洗錢罪雖不以「前置犯罪已成立」或「
    前置犯罪所得已產生」為必要，兩者亦不具有時間先後之必
    然性，惟行為人需有實行洗錢之行為，在後續因果歷程中實
    現掩飾、隱匿前置犯罪所得之效果，具有不法原因之聯結
    ，方得以成立一般洗錢罪。又刑法第25條所謂已著手於犯罪
    行為之實行，係指對於構成犯罪要件之行為，已開始實行者
    而言。若於著手此項要件行為以前之準備行動，係屬預備行
    為，除有處罰預備犯之明文，應依法處罰外，不能遽論以未
    遂犯（最高法院111台上字第4220、4222號刑事判決意旨參
    照)。則提供金融帳戶金融卡及密碼供他人使用（即俗稱之
    人頭帳戶），倘尚未有被害人匯入款項，則此階段尚未有何
    金流移動而製造金流斷點以隱匿可疑犯罪資產之情事，即與
    洗錢防制法為穩定金融秩序、促進金流透明而予以規範禁止
    之各項「洗錢」行為無涉。本案證人乙○○提供之如附表二編
    號1至4所示金融帳戶資料，於被告甲○○領取包裹時，已為警
    當場查獲扣案，業如前述，是被告辛○○等5人所屬詐欺集團
    成員尚未及為其他犯罪行為，亦未有任何被害人匯入款項，
    此時固得認係實施一般洗錢行為之準備階段，惟尚難遽認係
    一般洗錢行為之著手，是被告辛○○等5人此部分所為，亦難
    以洗錢防制法之一般洗錢罪相繩。
五、檢察官上訴雖略以：「人頭帳戶」之蒐集行為與傳統中所認
    定施以詐術之撥打電話、傳送簡訊之具體行為，在電信詐欺
    犯罪分工中，其重要性無分軒輊。換言之，當詐欺集團以各
    種方式取得人頭帳戶，其等犯罪的意思已於行為中顯露，而
    該行為由行為人的整體計畫觀察，以客觀之旁觀者的角度，
    在認知行為人對於犯罪過程的想像後，堪以認定已直接導致
    相關構成要件所保護之客體的危險（即潛在性的被害人直接
    處在法益受侵害的危險），或已與構成要件的實現有密切之
    關聯。簡言之，行為人已經著手於其等整體詐欺取財之計畫
    ，即開始蒐集人頭帳戶，此實行行為繼續不中斷進行勢必直
    接導致構成要件的實現，應認為已經著手，倘將之評價為「
    預備」，似乎拘泥於形式客觀說（尚未開始「詐欺」的「構
    成要件」行為）。故而當詐欺集團成員基於詐欺取財之目的
    而徵得他人帳戶之行為，應認為已達著手實施犯罪之階段，
    如此較能符合刑法保護法益之目的。本案被告辛○○等5人所
    屬詐欺集團至遲於108年10月27日前著手詐騙被害人戊○○（
    即原審判決犯罪事實欄㈠之被害人）時，就已著手實行詐欺
    取財及洗錢犯罪（本案被害人等受詐騙之款項可能隨機匯入
    該集團所蒐集之不同帳戶內），被告辛○○等5人於108年10月
    30日中午12時許收取乙○○帳戶資料時，主觀上對於該犯罪過
    程也有充分認知，則觀察該詐欺集團之整體計畫及行為人對
    犯罪過程之想像，應認被告辛○○等5人已經著手實行詐欺取
    財及洗錢犯罪之實行，只不過因為在領得乙○○帳戶資料時意
    外為警查獲，始導致整體犯罪計畫無法完全實現，自應構成
    未遂犯等語。惟按，行為人決意犯罪至其犯罪終了可區分不
    同階段，基於罪刑法定原則，哪一階段之行為具有可罰性，
    必以法有明文為限，而可罰之預備行為及未遂行為之區別，
    依刑法第25條第1 項之規定，以行為人是否「著手於犯罪行
    為之實行」決定之，所謂著手，應依行為人之犯罪計畫或其
    犯意及其行為予以整體評價判斷，倘其行為與結果之間具有
    時間與空間之緊密關係，而足以立即、直接危害犯罪構成要
    件所保護之法益，或其行為在不受干擾之情況下，將立即、
    直接實現犯罪構成要件的結果，當認行為人已著手犯罪行為
    之實行，而非僅止於預備犯階段（最高法院110年度台上字
    第1636號刑事判決意旨參照）。檢察官上訴意旨之論點，係
    將詐欺集團對於個別被害人所為之著手行為，延伸為對其他
    未知被害人之詐欺、洗錢行為之著手，已不當擴大「著手」
    之概念，亦與上開最高法院刑事判決所揭意旨明顯有違，難
    以憑採。本案關於被告辛○○等5人所屬詐欺集團就一般洗錢
    犯行，有何具體隱匿或掩藏前置犯罪所得財物，而使用附表
    二所示之人頭帳戶，卷內並無任何證據資料可佐，檢察官上
    訴就此亦未能另提出不利被告辛○○等5人之積極證據，自無
    從為不利被告辛○○等5人之認定，應屬明確。
六、綜上所述，公訴人所舉之證據資料，經調查結果，尚未達通
    常一般人均不致有所懷疑，得確信其為真實之程度，尚有合
    理之懷疑存在，無從形成被告辛○○等5人此部分有罪之確信
    ，被告犯罪即屬不能證明，原審因而為被告辛○○等5人此部
    分無罪之諭知，尚無違誤。檢察官上訴係對原判決已說明之
    事項再事爭執，並未提出積極確切之證據可資據為不利被告
    辛○○等5人之認定，其上訴為無理由，應予駁回。
據上論斷，應依刑事訴訟法第371條、第368條，判決如主文。
本案經檢察官楊閔傑提起公訴，檢察官林士富提起上訴，檢察官
王清杰、己○○到庭執行職務。
中　　華　　民　　國　　111 　年　　11　　月　　29　　日
             刑事第十庭     審判長法　官   陳  宏  卿
　　　　　　                      法　官   楊  陵  萍 
                                  法　官   林  美  玲
以上正本證明與原本無異。
無罪部分，僅檢察官得上訴，上訴理由並以刑事妥速審判法第9 
條第1項所規定之3 款事項為限。
被告甲○○有罪部分，均得上訴。
如不服本判決應於收受送達後20日內向本院提出上訴書狀，其未
敘述上訴理由者，並得於提起上訴後20日內向本院補提理由書（
均須按他造當事人之人數附繕本）「切勿逕送上級法院」。因疫
情而遲誤不變期間，得向法院聲請回復原狀。
                                  書記官   趙  郁  涵
　　　　　　　　　　　　　　　　　
中　　華　　民　　國　　111 　年　　11　　月　　29　　日

刑事妥速審判法第9條
除前條情形外，第二審法院維持第一審所為無罪判決，提起上訴
之理由，以下列事項為限：
一、判決所適用之法令牴觸憲法。
二、判決違背司法院解釋。
三、判決違背判例。
刑事訴訟法第377條至第379條、第393條第1款規定，於前項案件
之審理，不適用之。



附表一
編號 品項 備註 1 中華郵政金融卡1張（帳號000-00000000000000） 丙○○所有 2 台中商銀金融卡1張（帳號000-000000000000） 丙○○所有 

附表二
編號 品項 備註 1 中華郵政金融卡1張（卡號0000-0000-0000-0000） 交由乙○○具領保管 2 中華郵政儲金簿1本（帳號00000000000000） 交由乙○○具領保管 3 合作金庫金融卡1張（卡號0000000000000） 交由乙○○具領保管 4 合作金庫存摺1本（帳號0000000000000） 交由乙○○具領保管